---
title: "Explorando fatores que afetam a transmissão de COVID-19 na Bahia"
author: "Grupo de Estudos em Ecologia Espacial - UFBA"
date: "4/17/2020"
output:
  html_document:
    df_print: paged
  pdf_document: default
editor_options:
  chunk_output_type: console
---

```{r setup, include=FALSE}
knitr::opts_chunk$set(echo = TRUE)
```
# Apresentação

Esse documento traz os resultados e códigos utilizados nas análises dos fatores que contribuem para a expansão dos casos de covid-19 no estado da Bahia. Esse estudo foi realizado pelo grupo de estudos em ecologia espacial da UFBA, incluindo diversos pesquisadores e laboratórios do Instituo de Biologia.

# Pacotes

Se for seguir o código para recriar as análises, antes de inciar, carregue e instale os seguintes pacotes.
```{r pacotes, message=FALSE}
library(coronabr) # pode baixar aqui: https://github.com/liibre/coronabr
library(tidyverse)
library(car)
library(randomForest)
library(rgdal) #load map
library(sp) #plot maps
```

# Download dos dados de COVID-19 para a Bahia

Com o código abaixo podemos baixar os dados para todos os municipios Bahia.
Para saber mais sobre as fontes do dados acesse o seguinte link: https://github.com/liibre/coronabr. 

```{r baixar os dados}
covid <- as_tibble(get_corona_br(uf = "BA")) 
```

Pequenos ajustes na tabela:
```{r ajustes}
covid <- covid %>% 
  filter(place_type == "city") %>% 
  mutate(city = factor(city, levels = unique(city)))
```

Dados por municipio:
```{r}
mun_covid <- covid %>%  
  filter(date == date[1]) %>% 
  mutate(afetados = ifelse(confirmed > 0, 1, 0))
```


Estatísticas dos casos na Bahia:
```{r estatisticas}
mun_covid %>%  
  summarise("Casos totais" = sum(confirmed), 
            "Mortes totais" = sum(deaths),
            "Número de municipios afetados" = sum(confirmed > 0))
```


# Causas que afetam a ocorrência de COVID-19

A primeira pergunta que buscamos identificar os fatores que afetam a ocorrência de COVID-19 em um determinando município. Buscamos fazer isso de correlacionando diversos fatores sociais, econômicos e ambientais a duas variáveis respostas: uma binária, (1) separando municípios em infectados ou não infectados; e uma contínua, (2) identificando quanto tempo levou para o município ter X infecções por COVID-19. 

## Dados dos municípios

No primeiro passo, carregmos os dados socio-economicos obtidos do IBGE e os dados de transporte obtidos do mapbiomas.
```{r ibge, message = FALSE, warning=FALSE}
ibge <- read_csv2(file("Data/new_ibge.csv", encoding="UTF-8")) %>% 
  separate(cidade, c("Cidade", "Estado"), sep = "\\(") %>% 
  mutate(Estado = str_remove(Estado, "\\)")) %>% 
   filter(Estado == "BA") %>% 
  select(-X1, -X)

federal <- read_csv2("Data/federal_w_codes.csv") %>% select(-X1)
centralidade <- read_csv2("Data/new.dat.ba.csv") %>% select(-X1)
clima <- read_csv2("Data/climatic.br.csv") %>% 
  mutate(precTotal = rowSums(.[3:7]),
         tmean = apply(.[8:17], 1, mean))%>% 
  select(-X1)
meso <- read_csv('Data/meso.csv')
colnames(meso)[1] <- 'mesoregiao'
aero <- read_csv2('Data/main.air.ba.csv')%>% select(-X1)
```

Depois de carregados, juntamos as tabelas com todas essas informações.
```{r juntar}
munis <- left_join(ibge, centralidade, by = c("cod_ibge" = "ibgecode")) %>% 
  left_join(federal, by = c("cod_ibge" = "ibge")) %>% 
  left_join(mun_covid, by = c("cod_ibge" = "city_ibge_code"))  %>% 
  left_join(clima, by = c("cod_ibge" = "ibge")) %>% 
  left_join(meso, by = c("cod_ibge" = "code")) %>% 
  left_join(aero, by = c("cod_ibge" = "ibge")) %>% 

  mutate(dens.road = ifelse(is.na(dens.road), 0, dens.road),
         afetados = ifelse(is.na(afetados), 0, afetados),
         airport = ifelse(is.na(airport), "NO", airport),
         confirmed = ifelse(is.na(confirmed), 0, confirmed),
         confirmed_per_100k_inhabitants = ifelse(is.na(confirmed_per_100k_inhabitants), 0, 
                                                 confirmed_per_100k_inhabitants),
         tam_pop_urb = total.pop * (1 - perc.rural))
```

Ao final obtemos a seguinte tabela:
```{r}
munis
```



## Infectados ou não infectados

Modelo logístico correlacionando as variáveis com presença ou ausência do vírus. As variáveis foram escolhidas visando diminuir a correlação entre elas e manter a expectativa teorica.
```{r modelo}
reg_log <- glm(afetados ~ 
                 airport + log(total.pop) + perc.rural +
                 log(eingen.cen.dist) + school.year +
                 perc.with.wages + dist.min +
                 tmean + log(precTotal),
               data = munis,
               family = binomial)
```

Checar a inflação do modelo:
```{r}
# VIF
vif(reg_log)
```

Resultado do modelo:
```{r}
resu <- summary(reg_log)
```

Adicionado por Anderson (20/04/20)
```{r}
cor(munis$perc.rural, munis$total.pop)
cor(munis$tam_pop_urb, munis$total.pop)
cor(munis$tam_pop_urb, munis$perc.rural)
```


Modelo logístico com novas variáveis:
```{r modelo2}
reg_log2 <- glm(afetados ~ 
            airport + log(total.pop)+ perc.rural +
              log(eingen.cen.dist) + school.year +
              perc.with.wages + dist.min.ilh.ssa +
              log(precTotal) + tmean,
            data = munis,
            family = binomial)
```

Checar a inflação do modelo:
```{r}
# VIF
vif(reg_log2)
```

Resultado do modelo:
```{r}
resu2 <- summary(reg_log2)
```

Modelo logístico com novas variáveis:
incluindo renda mensal (month.wages)
e removendo variáveis para diminuir o VIF
```{r modelo 3}
reg_log3 <- glm(afetados ~ 
            airport + dist.min.ilh.ssa +
            log(eingen.cen.dist) + 
            perc.with.wages  + month.wages +
            log(precTotal) + tmean,
            data = munis,
            family = binomial)
```


Checar a inflação do modelo:
```{r}
# VIF
vif(reg_log3)
```

```{r}
resu3 <- summary(reg_log3)
```


Modelo logístico apenas com mesorregiões:
```{r modelo 4}
reg_log4 <- glm(afetados ~ 
            mesoregiao,
            data = munis,
            family = binomial)
```

Na verdade, um qui-quadrado gourmet:
```{r}
resu4 <- summary(reg_log4)
```

Modelo logístico apenas com estrutura da rede de transporte:
```{r modelo 5}
sim.roles<-ifelse(munis$roles=="network hub", "hub", munis$roles)

reg_log5 <- glm(afetados ~ 
            log(eingen.cen.dist)+sim.roles+as.factor(module),
            data = munis,
            family = binomial)
```

Na verdade, um qui-quadrado gourmet:
```{r}
resu5 <- summary(reg_log5)
```


Comparando os modelos com AIC
```{r}
aic.log <- AIC(reg_log,reg_log2,reg_log3, reg_log4, reg_log5)
aic.log
```

Recalcular os valores de p por monte carlo, aleatorizando a variavel "afetados". O modelo escolhido foi o reg_log2 com base no valor de AIC.
```{r sim}
rept <- 1000
obs_z <- summary(reg_log2)$coefficients[, 3]
obs <- coefficients(reg_log2)
zs <- coefs <- matrix(ncol = length(obs), nrow = rept)
colnames(zs) <- colnames(coefs) <- names(obs)
for (i in 1:rept) {
  munis$rnd_afetados <- sample(munis$afetados)
  reg_log <- glm(afetados ~ 
            airport + log(total.pop)+ perc.rural +
              log(eingen.cen.dist) + school.year +
              perc.with.wages + dist.min.ilh.ssa +
              log(precTotal) + tmean,
            data = munis,
            family = binomial)
  zs[i, ] <- summary(reg_log)$coefficients[, 3]
  coefs[i, ] <- coefficients(reg_log)
}

for (j in 1:length(obs)) {
  maior <- (sum(obs[j] >= coefs[, j]) + 1 ) / (rept + 1) * 2
  menor <- (sum(obs[j] <= coefs[, j]) + 1) / (rept + 1) * 2
  resu$coefficients[j, 4] <- ifelse(maior > menor, menor, maior)
}
resu
```

As simulações de monte carlo confirmam os resultados anteriores.

CONCLUSÃO: O modelo indica que municípios com uma população grande e urbana, têm maior probabilidade de serem afetados. Bem como municipios com mais chuva durante os últimos 4 meses. 

```{r}
munis %>% mutate(afetados = ifelse(afetados == 1, "Sim", "Não")) %>% 
ggplot(aes(x = afetados ,
           y = total.pop)) +
  geom_violin() +
  geom_jitter(alpha = .5) +
  scale_y_log10() +
  xlab("Município afetado") +
  ylab("Tamanho população")
```


```{r}
munis %>% mutate(afetados = ifelse(afetados == 1, "Sim", "Não")) %>% 
ggplot(aes(x = afetados ,
           y = perc.rural)) +
  geom_violin() +
  geom_jitter(alpha = .5) +
  xlab("Município afetado") +
  ylab("Porcentagem população rural")
```


```{r}
munis %>% mutate(afetados = ifelse(afetados == 1, "Sim", "Não")) %>% 
ggplot(aes(x = afetados,
           y = precTotal)) +
  geom_violin() +
  geom_jitter(alpha = .5) +
  scale_y_log10() +
  xlab("Município afetado") +
  ylab("Precipitação")
```

# Correlacao com numero de casos
Principais fatores contribuindo para a quantidade de casos, nas cidades afetadas.
```{r cor N}
reg_N <- lm(log(confirmed_per_100k_inhabitants+1) ~ 
            airport + log(total.pop) + perc.rural +
            log(eingen.cen.dist) + school.year +
            perc.with.wages + dist.min +
              precTotal + tmean,
            data = filter(munis, confirmed > 0))
```

```{r}
vif(reg_N)
```

O resultado preliminar aponta para um efeito negativo da população sobre o número de casos a cada 100 mil habitantes, porém pode ser apenas um efeito matemático. Para avaliar isso, recalculamos abaixo os valore de p usando uma simulação da Monte Carlo, onde o numero de casos foi aleatorizado e foi recalculada o número de casos por 100k habitantes.
```{r}
rept <- 1000
obs <- coef(reg_N)
coefs <- matrix(ncol = length(obs), nrow = rept)
colnames(coefs) <- names(obs)
for (i in 1:rept) {
 munis$rnd_cases <- (sample(munis$confirmed) / munis$total.pop) * 1000
  while(sum(munis$airport[munis$rnd_cases > 0] == "YES") < 2) {
    munis$rnd_cases <- (sample(munis$confirmed) / munis$total.pop) * 1000
  }
  reg_N <- lm(log(rnd_cases+1) ~ 
              airport + log(total.pop) + perc.rural +
              log(eingen.cen.dist) + school.year +
              perc.with.wages + dist.min +
              precTotal + tmean,
              data = filter(munis, rnd_cases > 0))
  coefs[i, ] <- coef(reg_N)
}

for (j in 1:length(obs)) {
  maior <- (sum(obs[j] >= coefs[, j]) + 1 ) / (rept + 1) * 2
  menor <- (sum(obs[j] <= coefs[, j]) + 1) / (rept + 1) * 2
  resu$coefficients[j, 4] <- ifelse(maior > menor, menor, maior)
}
resu
```

Mesmo calculando o p-valor  usando simulação, o efeito da população se mantém. Como pode ser visto abaixo (em cinza, coeficientes simulados, em vermelho o valor observado para o tamanho da população). 
```{r}
ggplot(tibble(coefs = coefs[, 3]), aes(x = coefs)) +
  geom_histogram(bins = 30) +
  geom_vline(aes(xintercept = obs[3]), color = "red") +
  ggtitle("Efeito do tamanho da população") +
  ylab("Frequência") +
  xlab("Coeficientes")
```


```{r}
munis %>% filter(confirmed > 0) %>% 
ggplot(aes(y = log(confirmed_per_100k_inhabitants+1),
                  x = log(total.pop))) +
  geom_point()
```

# Correlacao com numero de casos (Novas variáveis)
Principais fatores contribuindo para a quantidade de casos, nas cidades afetadas.
```{r cor N2}
reg_N2 <- lm(log(confirmed_per_100k_inhabitants + 1) ~ 
            airport + perc.rural +
              log(eingen.cen.dist) + school.year +
              perc.with.wages + dist.min +
              precTotal + tmean + log(tam_pop_urb) +
              mesoregiao + dist.min.ilh.ssa,
            data = filter(munis, confirmed > 0))
```

```{r}
vif(reg_N2)
```

```{r}
resu2 <- summary(reg_N2)
resu2 
```

Reajustando o modelo 2 para diminuir o vif ou variáveis redundantes (removendo popurbana, distmin,meso e escolaridade)
```{r cor N3}
reg_N3 <- lm(log(confirmed_per_100k_inhabitants + 1) ~ 
            airport + perc.rural +
              log(eingen.cen.dist) +
              perc.with.wages  +
              precTotal + tmean +
               dist.min.ilh.ssa,
            data = filter(munis, confirmed > 0))
```

```{r}
vif(reg_N3)
```

```{r}
resu3 <- summary(reg_N3)
resu3 
```

Modelo somente mesorregiões
```{r cor N4}
reg_N4 <- lm(log(confirmed_per_100k_inhabitants + 1) ~ 
            mesoregiao,
            data = filter(munis, confirmed > 0))
```

Resultado
```{r}
resu4 <- summary(reg_N4)
resu4 
```

Modelo somente estrutura da rede de transporte
```{r cor N5}
reg_N5 <- lm(log(confirmed_per_100k_inhabitants + 1) ~ 
            as.factor(module)+log(eingen.cen.dist)+roles,
            data = filter(munis, confirmed > 0))
```

```{r}
vif(reg_N5)
```

Resultado
```{r}
resu5 <- summary(reg_N5)
resu5 
```


Modelo incluindo renda mensal (month.wages)
```{r cor N6}
reg_N6 <- lm(log(confirmed_per_100k_inhabitants + 1) ~ 
            airport + dist.min.ilh.ssa +
            log(eingen.cen.dist) + 
            perc.with.wages  + month.wages +
            log(precTotal) + tmean,
            data = munis)
```

Checar a inflação do modelo:
```{r}
# VIF
vif(reg_N6)
```

```{r}
resu6 <- summary(reg_N6)
resu6
```

AIC
```{r}
AIC(reg_N,reg_N3,reg_N4, reg_N5, reg_N6)
```

# Correlacao com o tempo até o primeiro caso
```{r}
covid.day <- get_corona_br(
  dir = "output",
  filename = "corona_brasil",
  cidade = NULL,
  uf = 'BA',
  ibge_cod = NULL,
  by_uf = FALSE
)
covid.day <- data.frame(covid.day, 
                        afetados = ifelse(covid.day$confirmed > 0, 1, 0))
```


```{r}
covid.day <- left_join(ibge, centralidade, by = c("cod_ibge" = "ibgecode")) %>% 
  left_join(federal, by = c("cod_ibge" = "ibge")) %>% 
  left_join(covid.day, by = c("cod_ibge" = "city_ibge_code"))  %>% 
  left_join(clima, by = c("cod_ibge" = "ibge")) %>% 
  left_join(meso, by = c("cod_ibge" = "code")) %>% 
  
  mutate(dens.road = ifelse(is.na(dens.road), 0, dens.road),
         afetados = ifelse(is.na(afetados), 0, afetados),
         airport = ifelse(is.na(airport), "NO", airport),
         confirmed = ifelse(is.na(confirmed), 0, confirmed),
         confirmed_per_100k_inhabitants = ifelse(is.na(confirmed_per_100k_inhabitants),
                                                 0,
                                                 confirmed_per_100k_inhabitants))
cod <- unique(covid.day$cod_ibge)
tempo <- data.frame(matrix(ncol = 2, nrow = length(cod)))
colnames(tempo) <- c('cod_ibge', 'tempo_1')
tempo[, 1] <- cod

for(i in 1:length(cod)){
  tab.cod <- data.frame(covid.day[covid.day$cod_ibge == cod[i], ])
  tab.cod <- tab.cod[order(tab.cod$date), ]
  if(sum(tab.cod$confirmed > 0) > 0){ # Mudar de acordo com a qtd de casos
  primeiro <- tab.cod[min(which(tab.cod$confirmed > 0)), 'date']  
  baseline <- as.Date.character('2020-03-06')
  tempo [i, 2] <- as.numeric(difftime(primeiro, baseline, 'days'))
  }
  if(sum(tab.cod$confirmed > 0) == 0){
    tempo [i, 2] <- NA 
  }
}

munis <- merge(munis, tempo, by = 'cod_ibge',
               all.x = T, all.y = F, sort = F)
```

Principais fatores contribuindo para a quantidade de casos
Removi distmin porque é redundante com dis.min.ilh.ssa
Removi meso por causa do vif alto
```{r cor T}
reg_T <- lm(tempo_1 ~ 
              airport +
              log(eingen.cen.dist) + school.year +
              perc.with.wages  +
              precTotal + tmean +
              dist.min.ilh.ssa,
            data = filter(munis, confirmed > 0))
```

```{r}
vif(reg_T)
```


```{r}
resu <- summary(reg_T)
resu 
```


# Prever municipios com maior probabilidade de serem afetados

Para isso usamos um random forest.
```{r}
# data_mod2 <- data_mod %>% na.omit() %>% 
#   mutate(total.pop = log(total.pop),
#          eingen.cen.dist = log(eingen.cen.dist),
#          afetados = as.factor(afetados),
#          airport = as.factor(airport)) 
# 
# reg_log <- randomForest(afetados ~ 
#                  airport + total.pop + perc.rural +
#                  eingen.cen.dist + school.year +
#                  perc.with.wages + dist.min,
#                data = data_mod2, 
#                importance = TRUE)
```

Fazer um mapa de vulnerabilidade aqui.


# Taxa de crescimento dos casos de covid-19

Calcular a taxa
```{r}
# USAR MESMA ESTRATEGIA DO OUTRO ARTIGO
```

Gráfico de todos os municipios
```{r crescimento}
cols <- ifelse(levels(covid$city) == "Salvador", "black", "gray")
covid %>%
  ggplot(aes(x = date, y = confirmed, color = city)) +
  scale_color_manual(values = cols) +
  geom_line() +
  ggtitle("Casos de COVID-19 por cidade da Bahia") +
  ylab("Casos confirmados") +
  xlab("Data") +
  theme_classic() +
  theme(legend.position = "none") +
  geom_text(aes(x = date[1] - 8, y = 300, 
                label = "Salvador"), color = "black")
```

# Como a taxa tem variado ao longo do tempo?

```{r}
covid <- as_tibble(get_corona_br(uf = "BA")) 
```

Pequenos ajustes na tabela:
```{r}
covid.ba <- covid %>% 
  filter(place_type == "state") 

covid.ci <- covid %>% 
  filter(place_type == "city") 
```


Segunda abordagem para crescimento exponencial
```{r}
gm_mean <- function(x, na.rm = TRUE){
  exp(sum(log(x[x > 0]), na.rm=na.rm) / length(x))
}
r_calc <- function(x) {
  gm_mean(x[2:length(x)] / x[1:(length(x)-1)])
}
```

Taxa de crescimento Bahia
```{r}
casos.ba <- covid.ba$confirmed[nrow(covid.ba):1] #backwards
tempo.ba <- 1:length(casos.ba)
head(covid.ba)
exp.ba<- lm(log(casos.ba)~tempo.ba)
tax.ba<-coef(exp.ba)[2]

r.time.b<- data.frame(tempo=tempo.ba,
           confirmados=casos.ba,
           data=covid.ba$date[nrow(covid.ba):1],
           taxa=NA,
           r.squ=NA,
           taxa2=NA) #segunda abordagem

for (i in 5:length(casos.ba))
{
  exp.temp<-lm(log(casos.ba[1:i])~tempo.ba[1:i])
  r.time.b[i,4]<-coef(exp.temp)[2]
  r.time.b[i,5]<-summary(exp.temp)$r.squared
  r.time.b[i,6]<-r_calc(casos.ba[1:i])
}


```  

Correlação entre as duas abordagens
```{r}
```

Taxa de crescimento Bahia
```{r}

plot(r.time.b$data, r.time.b$taxa,
     bty="l", pch=19, ylim=c(0,0.3),
     xlab="Data", ylab="Taxa Bahia")

```


Taxa de crescimento Municípios
```{r}
city.codes<-na.omit(unique(covid.ci$city_ibge_code))
city.n<-length(city.codes)
w=1
list.ci<-list()
for (w in 1:city.n)
{
  covid.temp <- covid.ci %>% 
  filter(city_ibge_code == city.codes[w])
  n.temp<-nrow(covid.temp)
  casos.temp<-covid.temp$confirmed[n.temp:1]
  tempo.temp<-1:n.temp
  
  list.ci[[w]]<-data.frame(tempo=tempo.temp, #tempo
                      casos=casos.temp) #casos
                      
}
names(list.ci)<-city.codes
n.obs.ci<-sapply(list.ci, nrow) #tamanho das séries temporais

#filtrando cidades com no mínimo dez dias com corona
new.list.ci<-list.ci[n.obs.ci>9]

#Ajustado modelo exponencial para cada munícipio
exp.ci<-log(tempo)~casos #equação
mod.exp.ci<-lapply(new.list.ci, lm, formula=exp.ci) #modelo exponencial
coe.exp.ci<-lapply(mod.exp.ci, coef) #coeficientes
r.ci<-sapply(coe.exp.ci, "[", 2) #só a inclinação ("taxa r")
sum.exp.ci<-lapply(mod.exp.ci, summary) #sumário dos modelos
r.squ.ci<-sapply(sum.exp.ci, "[", "r.squared")
r.squ.ci<-unlist(r.squ.ci)

#ajustando na segunda abordagem
r.ci2<-numeric()
for (i in 1:length(new.list.ci))
{
  r.ci2[i]<-r_calc(new.list.ci[[i]][,2])
}


# Montando a planilha

r.mun.dat<-data.frame(city_ibge_code=names(new.list.ci),
           taxa=r.ci,
           r.square=r.squ.ci,
           taxa2=r.ci2)
only80<-r.mun.dat %>% 
  filter(r.square>0.8)
cor.test(only80[,2], only80[,4])
```

# Que fatores afetam a taxa de crescimento?

# Quando ocorreram os picos?

# Qual a meta de quarentena para evitar colapso do sistema?

# Mapas
```{r}
ba.shp<-readOGR("Data/bahia.shp")
x.ibge<-match(ba.shp$CD_GEOCMU, munis$cod_ibge)
x.ibge2<-match(ba.shp$CD_GEOCMU, filter(munis, confirmed > 0)$cod_ibge)
ba.shp$mesoregiao<-munis$mesoregiao[x.ibge]
ba.shp$module<-munis$module[x.ibge]
ba.shp$total.pop<-log(munis$total.pop)[x.ibge]
ba.shp$perc.rural<-munis$perc.rural[x.ibge]*100
ba.shp$dist.min.ilh.ssa<-munis$dist.min.ilh.ssa[x.ibge]
ba.shp$precTotal<-log(munis$precTotal)[x.ibge]
ba.shp$afetados<-munis$afetados[x.ibge]
ba.shp$res_casos<-resid(reg_N3)[x.ibge2]
ba.shp$pred_afetados<-predict(reg_log2, type="response")[x.ibge]

sp::spplot(ba.shp, "mesoregiao", main="Messoregiões")
sp::spplot(ba.shp, "module", main="Módulos")
sp::spplot(ba.shp, "total.pop", main="Log Tamanho da População")
sp::spplot(ba.shp, "perc.rural", main="% População Rural")
sp::spplot(ba.shp, "dist.min.ilh.ssa", main="Distância de Aeroportos")
sp::spplot(ba.shp, "afetados", main="Municípios Afetados")
sp::spplot(ba.shp, "res_casos", main="Resíduos Casos")
sp::spplot(ba.shp, "pred_afetados", main="Probabilidade Afetados")
```
