---
title: "Explorando fatores que afetam a transmissão de COVID-19 na Bahia"
author: "Grupo de Estudos em Ecologia Espacial - UFBA"
date: "4/17/2020"
runtime: shiny
output:
  html_document:
    toc: true
    theme: journal
    df_print: paged
  pdf_document: default
editor_options:
  chunk_output_type: console
---

# Autores
Essa pesquisa foi realizado pelo grupo de estudos em ecologia espacial da UFBA, incluindo os seguintes pesquisadores: 

- Dr. Anderson Medina (Pós-doc IBIO-UFBA) 
- Dr. Bruno Vilela (Professor IBIO-UFBA)
- Daniel Gonçalves (Mestrando IBIO-UFBA)
- Dr. Gilson Carvalho (Professor ICS-UFBA)
- Dr. Ricardo Dobrovolski (Professor IBIO-UFBA)
- Dr. Pavel Dodonov (Professor IBIO-UFBA)

# Apresentação

Esse documento traz os resultados e códigos utilizados nas análises dos fatores que contribuem para a expansão dos casos de covid-19 no estado da Bahia.

Especificamente buscamos responder as seguintes perguntas nesse documento:

1) Como a taxa de crescimento tem variado ao longo do tempo na Bahia.

2) Quais fatores estão correlacionados à ocorrência de COVID-19 em um determinando município.

3) Quais fatores estão correlacionados ao número de casos de COVID-19 a cada 100 mil habitantes em um determinando município.

4) Quais fatores estão correlacionados ao número de dias até o primeiro e décimo caso de COVID-19 em um determinando município.



# Síntese dos principais resultados

1) Apesar do número de casos terem subido, a taxa de crescimento do vírus na Bahia e em Salvador vem diminuindo, mas está aparentemente estabilizada no momento.

2) A presença de COVID-19 em um município parece ser influenciado pela presença de uma população grande e urbana. Municípios que estão próximos aos grandes aeroportos do estado, localizados em Salvador e Ilheus, também têm maior vulnerabilidade. É interessante notar que uma maior preciptação parece estar ligada a presença do vírus.

3) Em cidades que já tem a COVID-19, o número de casos por 100 mil habitantes parece aumentar principalmente com a proximidade com grandes aeroportos, e diminui em cidades com populações mais rurais e com maior proporção de profissionais com carteira assinada. O número de profissionais de saúde parece estar positivamente correlacionado com o número de casos por 100 mil habitantes, indicando um potencial vies causado pela busca e disponibilidade de assitência médica. Os fatores ambientais também parecem ter um efeito sobre essa variável, indicando que o número de casos aumenta com maior precipitação e menor temperatura. É importante ressaltar que a centralidade na rede rodoviária parece ter um efeito negativo sobre o taxa de casos por 100 mil habitantes, o que seria contraintuito. Esse resultado pode indicar que algumas medidas tomadas nas principais cidades do estado (com maior conexão) podem estar correlacionada com a influência negativa encontrada para esse fator.

4) O número de dias até o primeiro e até o décimo caso é principalmente afetado pelo tamanho da população. A proporção de população rural parece diminuir o número de dias até a primeira contaminação também.


# Antes de rodar as análises

A versão do R utilizada foi:
```{r}
R.version
```

Se for seguir o código para recriar as análises, antes de inciar, carregue e instale os seguintes pacotes.
```{r pacotes, message=FALSE}
library(coronabr) # pode baixar aqui: https://github.com/liibre/coronabr
library(tidyverse)
library(car)
library(randomForest)
library(rgdal) # load map
library(sp) # plot maps
library(plotly)
library(shiny)
library(leaflet)
library(RColorBrewer)
```

O código também está disponível em .Rmd no seguinte link: https://github.com/BrunoVilela/COVID19_BAHIA/blob/master/covid_clean.Rmd


# Download dos dados de COVID-19 para a Bahia

Com o código abaixo podemos baixar os dados para todos os municipios Bahia.
Para saber mais sobre as fontes do dados acesse o seguinte link: https://github.com/liibre/coronabr. 

```{r baixar os dados}
covid0 <- as_tibble(get_corona_br(uf = "BA"))
```

Pequenos ajustes na tabela:
```{r ajustes}
covid <- covid0 %>%
  filter(place_type == "city") %>%
  mutate(city = factor(city, levels = unique(city)))
```

Dados por municipio:
```{r}
mun_covid <- covid %>%
  filter(date == date[1]) %>%
  mutate(afetados = ifelse(confirmed > 0, 1, 0))
```

# Panorama geral da Bahia

Estatísticas dos casos na Bahia:
```{r estatisticas}
stats <- mun_covid %>%
  summarise(
    "Casos totais" = sum(confirmed),
    "Mortes totais" = sum(deaths),
    "Número de municipios afetados" = sum(confirmed > 0)
  )
```
```{r}
print(stats)
```

Casos por município:
```{r}
g <- mun_covid %>% 
  filter(confirmed > 0) %>%
  mutate(city = as.character(city),
    city = fct_reorder(city, -confirmed)) %>% 
  top_n(30, confirmed) %>% 
  ggplot(aes(x = city, y = confirmed)) +
  geom_col() +
  theme(axis.text.x = element_text(angle = 90)) +
  scale_y_log10() +
  xlab("") +
  ylab("Casos confirmados de COVID-19") +
  ggtitle("As 30 cidades mais afetadas na Bahia em número total")
ggplotly(g)
```

```{r}
g <- mun_covid %>% 
  filter(confirmed > 0) %>%
  mutate(city = as.character(city),
    city = fct_reorder(city, -confirmed_per_100k_inhabitants)) %>% 
  top_n(30, confirmed_per_100k_inhabitants) %>% 
  ggplot(aes(x = city, y = confirmed_per_100k_inhabitants)) +
  geom_col() +
  theme(axis.text.x = element_text(angle = 90)) +
  xlab("") +
  ylab("Casos de COVID-19 por 100k hab") +
  ggtitle("As 30 cidades mais afetadas na Bahia em casos por 100k hab")
ggplotly(g)
```

Mapa de casos na Bahia.
```{r, message = FALSE, warning=FALSE}
ba_map <- readOGR("Data/bahia.shp")
names(ba_map)[2] <- "ibge"
ba_map@data[, 2] <- as.numeric(as.character(ba_map@data[, 2]))
ba_map@data <- left_join(ba_map@data, mun_covid,
                         by = c("ibge" = "city_ibge_code"))
```

```{r}
# Prepare the text for tooltips:
mytext <- paste(
    "Município: ", ba_map@data$NM_MUNICIP,"<br/>", 
    "Casos confirmados: ", ba_map@data$confirmed, "<br/>", 
    "Casos por 100k habitantes: ", round(ba_map@data$confirmed_per_100k_inhabitants, 2), "<br/>", 
    "Mortes: ", ba_map@data$deaths, "<br/>",
    "Taxa de mortalidade: ", ba_map@data$death_rate,
    sep="") %>%
  lapply(htmltools::HTML)
```


```{r, echo = TRUE}
infos <- c("Casos confirmados", "Casos por 100k habitantes",
           "Mortes", "Taxa de mortalidade")
 selectInput("region3", "Informação:",
                choices = infos,
                selected = "Casos confirmados")
  leafletOutput("phonePlot3")
```

```{r , context="server", warning=FALSE}
output$phonePlot3 = renderLeaflet({
  t1 <- input$region3
  round_value <- 0
  if (t1 == "Casos confirmados") {
    y <- ba_map@data$confirmed
  }
  if (t1 == "Casos por 100k habitantes") {
    y <- ba_map@data$confirmed_per_100k_inhabitants
  }
  if (t1 == "Mortes") {
    y <- ba_map@data$deaths
  }
  if (t1 == "Taxa de mortalidade") {
    y <- ba_map@data$death_rate
    round_value <- 3
  }
  
  mybins <- NULL
  
  x1 = 1
  while(length(mybins) < 10 & x1 > 0.0001) {
    mybins <- unique(round(quantile(y, probs = seq(0, 1, x1), na.rm = T),
                           round_value))
    x1 <- x1 - .1
  }
  if (length(mybins) < 5) {
    mybins <- as.numeric(names(table(y)))
  }
  mypalette <-
    colorBin(
      palette = "YlOrRd",
      domain = y,
      na.color = "gray",
      bins = mybins
    )
  
  # Final Map
  leaflet(ba_map) %>%
    addTiles()  %>%
    # setView( lat=-46, lng=-11 , zoom=3) %>%
    addPolygons(
      fillColor = ~ mypalette(y),
      stroke = TRUE,
      fillOpacity = 0.9,
      color = "black",
      weight = 0.3,
      label = mytext,
      labelOptions = labelOptions(
        style = list("font-weight" = "normal", padding = "3px 8px"),
        textsize = "13px",
        direction = "auto"
      )
    ) %>%
    addLegend(
      pal = mypalette,
      values =  ~ y,
      opacity = 0.9,
      title = t1,
      position = "bottomleft"
    )
})
```

# Taxa ao longo do tempo

Número de casos, casos por 100 mil habitantes, mortes e taxa de mortalidade no tempo para o estado da Bahia.
```{r}
covid_ba <- covid0 %>%
  filter(place_type == "state")
covid_ba2 <- covid_ba %>% 
        select(confirmed,
               date,
               confirmed_per_100k_inhabitants,
               deaths,
               death_rate) %>%
        gather("key", "value",-date) %>%
        mutate(key = factor(key, levels = unique(key), 
                            labels = infos))

g <- ggplot(covid_ba2, aes(y = value, x = date)) +
  geom_point() +
  geom_line() +
  ylab("") +
  xlab("Data") +
  ggtitle("Bahia") +
  facet_wrap(key ~ ., scales = "free_y")

ggplotly(g)
```

Aqui verificamos como a taxa de crescimento do vírus tem variado ao longo do tempo na Bahia.
```{r}
rs <- covid_ba$confirmed[(nrow(covid_ba) - 1):1] / covid_ba$confirmed[nrow(covid_ba):2] 

taxa <- tibble(data = rev(covid_ba$date[-nrow(covid_ba)]), rs)
g <- ggplot(taxa, aes(y = rs, x = data)) +
  geom_smooth() +
  geom_point() +
  geom_line() +
  scale_y_log10() +
  ylab("Taxa de crescimento dos casos de COVID-19") +
  xlab("Data") +
  ggtitle("Bahia")
ggplotly(g)
```

Verifique o número de casos, casos por 100 mil habitantes, mortes e taxa de mortalidade no tempo para cada município:
```{r, echo = TRUE}
 selectInput("region", "Cidade:",
                choices = unique(mun_covid$city),
                selected = "Salvador")
  plotOutput("phonePlot")
```

```{r , context="server"}
   output$phonePlot = renderPlot({
      a <- input$region
      
      covid0 %>%
        filter(city == a) %>%
        select(confirmed,
               date,
               confirmed_per_100k_inhabitants,
               deaths,
               death_rate) %>%
        gather("key", "value",-date) %>%
        mutate(key = factor(key, levels = unique(key), 
                            labels = infos)) %>% 
        ggplot(aes(y = value, x = date)) +
        geom_point() +
        geom_line() +
        ylab("") +
        xlab("Data") +
        ggtitle(a) +
        facet_wrap(key ~ ., scales = "free_y")
      
    })
```

Verifique a variação da taxa de crescimento ao longo do tempo para cada município:
```{r, echo = TRUE}
 selectInput("region2", "Cidade:",
                choices = unique(mun_covid$city),
                selected = "Salvador")
  plotOutput("phonePlot2")
```

```{r , context="server"}
   output$phonePlot2 = renderPlot({
covid_sa <- covid0 %>%
  filter(city == input$region2) 
rs <- covid_sa$confirmed[(nrow(covid_sa) - 1):1] / covid_sa$confirmed[nrow(covid_sa):2] 

taxa <- tibble(data = rev(covid_sa$date[-nrow(covid_sa)]), rs)
ggplot(taxa, aes(y = rs, x = data)) +
  geom_smooth() +
  geom_point() +
  geom_line() +
  scale_y_log10() +
  ylab("Taxa de crescimento dos casos de COVID-19") +
  xlab("Data")  +
  ggtitle(input$region2)
    })
```

Variação da taxa ao longo do tempo por municípios com mais de 20 casos confirmados. A variação é contada a partir do caso 10. Em azul, os muncipios onde a taxa vem diminuindo ao longo do tempo, em vermelho, os municipios onde a taxa vem aumentando.
```{r}
cidades <- as.character(mun_covid$city[mun_covid$confirmed > 20])
n <- length(cidades)
rs_mun <- numeric(n)
for (i in 1:n) {
  mun_i <- covid %>%
    filter(city == cidades[i],
           confirmed > 10)
  if (nrow(mun_i) > 2) {
    rs <-
      mun_i$confirmed[(nrow(mun_i) - 1):1] / mun_i$confirmed[nrow(mun_i):2]
    rs <- rs[!is.na(rs) & !is.infinite(rs)]
    if (!all(rs == 1)) {
      x <- 1:length(rs)
      rs_mun[i] <- lm(rs ~ x)$coefficients[2]
    }
  }
}
taxa_mun <- tibble(cidades, taxa = rs_mun)
taxa_mun <- taxa_mun[rs_mun != 0, ]
g <- taxa_mun %>% mutate(cidades = fct_reorder(cidades, taxa)) %>% 
  na.omit() %>% 
ggplot(aes(x = cidades, y = taxa, fill = taxa)) +
  geom_col() +
  theme(axis.text.x =  element_text(angle = 90),
        legend.position = "none") +
  scale_fill_gradient2(low = "blue", mid = "gray", high = "red") +
  xlab("") +
  ylab("Variação da taxa")
ggplotly(g)
```

# Fatores que afetam a ocorrência de COVID-19

Em nossa primeira pergunta buscamos identificar quais são os fatores que afetam a ocorrência de COVID-19 em um determinando município. Buscamos fazer isso correlacionando diversos fatores sociais, econômicos e ambientais a duas variáveis respostas: uma binária, (1) separando municípios em infectados ou não infectados; e duas contínuas, (2) usando o número total de casos até o momento por 100 mil habitantes; e (3) identificando quanto tempo levou para o município ter X infecções por COVID-19.

## Dados dos municípios

No primeiro passo, carregamos os dados socio-economicos obtidos do [IBGE](https://sidra.ibge.gov.br/home/pimpfbr/brasil), os dados de transporte intermunicipais obtidos na [Agerba](http://www.agerba.ba.gov.br/transportes/rodoviario/linhas) e dados do [SUS](https://datasus.saude.gov.br/informacoes-de-saude-tabnet/).
Todos podem ser obtidos aqui: https://github.com/BrunoVilela/COVID19_BAHIA/tree/master/Data
```{r ibge, message = FALSE, warning=FALSE}
ibge <- read_csv2(file("Data/new_ibge.csv", encoding = "UTF-8")) %>%
  separate(cidade, c("Cidade", "Estado"), sep = "\\(") %>%
  mutate(Estado = str_remove(Estado, "\\)")) %>%
  filter(Estado == "BA") %>%
  select(-X1, -X)

federal <- read_csv2("Data/federal_w_codes.csv") %>% select(-X1)
centralidade <- read_csv2("Data/new.dat.ba.csv") %>% select(-X1)
clima <- read_csv2("Data/climatic.br.csv") %>%
  mutate(
    precTotal = rowSums(.[3:7]),
    tmean = apply(.[8:17], 1, mean)
  ) %>%
  select(-X1)
meso <- read_csv("Data/meso.csv")
colnames(meso)[1] <- "mesoregiao"
aero <- read_csv2("Data/main.air.ba.csv") %>% select(-X1)
sus <- read_csv2("Data/new.data.sus.csv") %>% select(-X1)
dec <- read_csv("Data/decretos.csv") %>% 
  select(ibge, rod_fechada) %>% 
  filter(!duplicated(ibge))

```

Depois de carregados, juntamos as tabelas com todas essas informações.
```{r juntar}
munis <- left_join(ibge, centralidade, by = c("cod_ibge" = "ibgecode")) %>%
  left_join(federal, by = c("cod_ibge" = "ibge")) %>%
  left_join(mun_covid, by = c("cod_ibge" = "city_ibge_code")) %>%
  left_join(clima, by = c("cod_ibge" = "ibge")) %>%
  left_join(meso, by = c("cod_ibge" = "code")) %>%
  left_join(aero, by = c("cod_ibge" = "ibge")) %>%
  left_join(sus, by = c("cod_ibge" = "ibge")) %>% 
  left_join(dec, by = c("cod_ibge" = "ibge")) %>% 
  mutate(
    dens.road = ifelse(is.na(dens.road), 0, dens.road),
    afetados = ifelse(is.na(afetados), 0, afetados),
    airport = ifelse(is.na(airport), "NO", airport),
    confirmed = ifelse(is.na(confirmed), 0, confirmed),
    rod_fechada = ifelse(is.na(rod_fechada), 0, rod_fechada),
    leitos = ifelse(is.na(leitos), 0, leitos),
    leitos = ifelse(is.na(leitos), 0, leitos),
    profissionais.saude = ifelse(is.na(profissionais.saude), 0, profissionais.saude/total.pop),
    confirmed_per_100k_inhabitants = ifelse(is.na(confirmed_per_100k_inhabitants), 0,
      confirmed_per_100k_inhabitants
    ),
    tam_pop_urb = total.pop * (1 - perc.rural)
  )
```

Ao final obtemos a seguinte tabela:
```{r}
munis
```

## Infectados ou não infectados

Tendo como base os dados de COVID-19 e os fatores econômicos, sociais e ambientais, podemos explorar quais desses fatores afetam a COVID-19 no estado da Bahia. Iniciamos nossa abordagem explorando quais desses fatores explicam a ocorrência de casos COVID-19 em certos municípios enquanto outros não possuem casos. Para tanto aplicamos um modelo logístico. Como muitos dos fatores estão correlacionados, escolhemos as variáveis mais importantes para responder a nossa pergunta. 


```{r modelo}
reg_log <- glm(afetados ~
airport + log(total.pop) + perc.rural +
  log(eingen.cen.dist) + school.year +
  perc.with.wages + dist.min.ilh.ssa + profissionais.saude +
  log(precTotal) + tmean,
data = munis,
family = binomial
)
```

Checamos a inflação do modelo usando o valor de inflação de cada variável (VIF). Nosso objetivo é manter o valor de VIF abaixo de 2, mas como os dados são atualizados automaticamente os valores de VIF podem oscilar e ultrapassar um pouco o limiar. 
```{r}
vif(reg_log)
```

Para evitar possíveis problemas causados por desvios dos pressupostos do modelo logístico (homogeneidade da variância), recalculamos os valores de p por monte carlo, aleatorizando a variável "afetados".
```{r sim, warning=FALSE}
resu <- summary(reg_log)
rept <- 1000
obs_z <- summary(reg_log)$coefficients[, 3]
obs <- coefficients(reg_log)
zs <- coefs <- matrix(ncol = length(obs), nrow = rept)
colnames(zs) <- colnames(coefs) <- names(obs)
for (i in 1:rept) {
  munis$rnd_afetados <- sample(munis$afetados)
  reg_log <- glm(rnd_afetados ~ 
            airport + log(total.pop)+ perc.rural +
              log(eingen.cen.dist) + school.year +
              perc.with.wages + dist.min.ilh.ssa + profissionais.saude +
              log(precTotal) + tmean,
            data = munis,
            family = binomial)
  zs[i, ] <- summary(reg_log)$coefficients[, 3]
  coefs[i, ] <- coefficients(reg_log)
}

for (j in 1:length(obs)) {
  maior <- (sum(obs[j] >= coefs[, j]) + 1 ) / (rept + 1) * 2
  menor <- (sum(obs[j] <= coefs[, j]) + 1) / (rept + 1) * 2
  resu$coefficients[j, 4] <- ifelse(maior > menor, menor, maior)
}
```

Aqui os resultados:
```{r}
resu
```

### Gráficos

```{r}
g <- munis %>% 
  mutate(afetados = ifelse(afetados == 1, "Sim", "Não"),
         `log(total.pop)` = log(total.pop), 
         `log(eingen.cen.dist)` = log(eingen.cen.dist), 
         `log(precTotal)` = log(precTotal)) %>%
  select(afetados, `log(total.pop)`, perc.rural,
              `log(eingen.cen.dist)`, school.year,
              perc.with.wages, dist.min.ilh.ssa, profissionais.saude,
              `log(precTotal)`, tmean) %>% 
  gather("Variavel", "Valor", -afetados) %>% 
 # plot
  ggplot(aes(x = afetados ,
           y = Valor, 
           fill = afetados)) +
  geom_violin(width = 1) +
  geom_boxplot(width=0.1, color="black", alpha = .2) +
  theme(legend.position = "none") + 
  xlab("Município afetado") +
  ylab("") +
  facet_wrap(Variavel~., scales = "free_y")

g
```


### Conclusão baseada no resultado de 03/05/20
Municípios com maior número de habitantes e proporção de população urbana parecem ter maior chance de presença de casos do COVID-19. Municípios também têm maior vulnerabilidade por estarem próximos aos grandes aeroportos do estado em Salvador e Ilheus. É interessante notar a influência de fatores climáticos na qual uma maior preciptação parece estar ligada a presença do vírus.

## Fatores que afetam o número de casos

No próximo passo, investigamos os fatores que afetam o número de casos confirmados para cada 100 mil habitantes.
```{r cor N}
reg_N <- lm(
  log(confirmed_per_100k_inhabitants + 1) ~
    airport + log(total.pop) + perc.rural +
    log(eingen.cen.dist) +
    perc.with.wages + dist.min.ilh.ssa + profissionais.saude +
    log(precTotal) + tmean,
  data = filter(munis, confirmed > 0)
)
```
Checamos a inflação do modelo usando o valor de inflação de cada variável (VIF):
```{r}
vif(reg_N)
```

Recalculamos abaixo os valores de p usando uma simulação da Monte Carlo, onde o número de casos foi aleatorizado e foi recalculada o número de casos por 100k habitantes.
```{r}
resu <- summary(reg_N)
rept <- 1000
obs <- coef(reg_N)
coefs <- matrix(ncol = length(obs), nrow = rept)
colnames(coefs) <- names(obs)
for (i in 1:rept) {
 munis$rnd_cases <- (sample(munis$confirmed) / munis$total.pop) * 1000
  while(sum(munis$airport[munis$rnd_cases > 0] == "YES") < 2) {
    munis$rnd_cases <- (sample(munis$confirmed) / munis$total.pop) * 1000
  }
 reg_N <- lm(
   log(rnd_cases + 1) ~
     airport + log(total.pop) + perc.rural +
     log(eingen.cen.dist) +
     perc.with.wages + dist.min.ilh.ssa + profissionais.saude +
     log(precTotal) + tmean,
   data = filter(munis, rnd_cases > 0)
 )
 coefs[i,] <- coef(reg_N)
}

for (j in 1:length(obs)) {
  maior <- (sum(obs[j] >= coefs[, j]) + 1 ) / (rept + 1) * 2
  menor <- (sum(obs[j] <= coefs[, j]) + 1) / (rept + 1) * 2
  resu$coefficients[j, 4] <- ifelse(maior > menor, menor, maior)
}
```

Aqui apresentamos os resultados:
```{r}
resu
```

### Gráficos

```{r}
g <- munis %>% filter(confirmed > 0) %>% 
  mutate(`log(total.pop)` = log(total.pop), 
         `log(eingen.cen.dist)` = log(eingen.cen.dist), 
         `log(precTotal)` = log(precTotal)) %>%
  select(confirmed_per_100k_inhabitants, `log(total.pop)`, perc.rural,
              `log(eingen.cen.dist)`, school.year,
              perc.with.wages, dist.min.ilh.ssa, profissionais.saude,
              `log(precTotal)`, tmean) %>% 
  gather("Variavel", "Valor", -confirmed_per_100k_inhabitants) %>% 
 # plot
  ggplot(aes(y = confirmed_per_100k_inhabitants,
           x = Valor)) +
     scale_y_log10() +
  geom_point() +
  ylab("Número de casos por 100 mil habitantes") +
  xlab("") +
  facet_wrap(Variavel ~ ., scales = "free_x")

ggplotly(g)
```

### Conclusão baseada no resultado de 03/05/20
3) Em cidades com casos registrados de COVID-19, o número de casos por 100 mil habitantes parece aumentar principalmente com a proximidade de grandes aeroportos, e diminui em cidades com populações mais rurais e com maior proporção de pessoas com renda mensal. O número de profissionais de saúde parece estar positivamente correlacionado com o número de casos por 100 mil habitantes, isso pode indicar um possível viés no número de casos registrados causado pela busca e disponibilidade de assistência médica. Os fatores ambientais também parecem ter um efeito sobre o número de casos, indicando que o número de casos aumenta com maior precipitação e menor temperatura. É importante ressaltar que a centralidade na rede rodoviária parece ter um efeito negativo sobre o taxa de casos por 100 mil habitantes, o que seria contra-intuitivo. Esse resultado pode indicar que algumas medidas tomadas nas principais cidades do estado (com maior conexão) podem estar correlacionada com a influência negativa encontrada para esse fator.

## Dias até N casos
Na terceira linha de investigação, verificamos quais fatores afetam o número de dias até chegar ao caso, 1, 2, 3... N. Para tanto, usamos um modelo de linear com os mesmos fatores incluidos nos testes anteriores. 

### Dias até o primeiro caso
Antes de começar calculamos o número de dias até o primeiro caso por cidade, contados a paritir do dia 1 para o estado.
```{r}
cidades <- na.omit(unique(covid$city_ibge_code))
n <- length(cidades)
baseline <- as.Date.character('2020-03-06')
dia1 <- numeric(n)
for (i in 1:n) {
  covid_i <- covid %>%  
    filter(city_ibge_code == cidades[i], confirmed > 0) 
  dia1[i] <- as.numeric(min(covid_i$date) - baseline)
}
rem <- is.infinite(dia1)
dias <- tibble(cod_ibge = cidades, dia1)[!rem, ]
munis <- munis %>% left_join(dias)
```

Modelo:
```{r}
reg_dias <- lm(
  dia1 ~
    airport + log(total.pop) + perc.rural +
    log(eingen.cen.dist) +
    perc.with.wages + dist.min.ilh.ssa + profissionais.saude +
    log(precTotal) + tmean,
  data = filter(munis, confirmed > 0
  )
)
```

Verificando o efeito da colinearidade no modelo.
```{r}
vif(reg_dias)
```

Recalculamos abaixo os valores de p usando uma simulação da Monte Carlo, onde o numero de casos foi aleatorizado e foi recalculada o número de casos por 100k habitantes.
```{r}
resu <- summary(reg_dias)
rept <- 1000
obs <- coef(reg_dias)
coefs <- matrix(ncol = length(obs), nrow = rept)
colnames(coefs) <- names(obs)
for (i in 1:rept) {
  munis_i <- filter(munis, confirmed > 0)
 munis_i$rnd_cases <- sample(munis_i$dia1)
  # while(sum(munis$airport[munis_i$rnd_cases > 0] == "YES") < 2) {
  #   munis_i$rnd_cases <- sample(munis_i$dia1)
  # }
 reg_dias <- lm(
   rnd_cases ~
     airport + log(total.pop) + perc.rural +
     log(eingen.cen.dist) +
     perc.with.wages + dist.min.ilh.ssa + profissionais.saude +
     log(precTotal) + tmean,
   data = munis_i)
 coefs[i,] <- coef(reg_dias)
}

for (j in 1:length(obs)) {
  maior <- (sum(obs[j] >= coefs[, j]) + 1 ) / (rept + 1) * 2
  menor <- (sum(obs[j] <= coefs[, j]) + 1) / (rept + 1) * 2
  resu$coefficients[j, 4] <- ifelse(maior > menor, menor, maior)
}
```

Aqui os resultados:
```{r}
resu
```

#### Gráficos
```{r}
g <- munis %>% filter(confirmed > 0) %>% 
  mutate(`log(total.pop)` = log(total.pop), 
         `log(eingen.cen.dist)` = log(eingen.cen.dist), 
         `log(precTotal)` = log(precTotal)) %>%
  select(dia1, `log(total.pop)`, perc.rural,
              `log(eingen.cen.dist)`, school.year,
              perc.with.wages, dist.min.ilh.ssa, profissionais.saude,
              `log(precTotal)`, tmean) %>% 
  gather("Variavel", "Valor", -dia1) %>% 
 # plot
  ggplot(aes(y = dia1,
           x = Valor)) +
     scale_y_log10() +
  geom_point() +
  ylab("Dias até o primeiro caso") +
  xlab("") +
  facet_wrap(Variavel ~ ., scales = "free_x")

ggplotly(g)
```


### Dias até o décimo caso
Antes de começar calculamos o número de dias até o décimo caso por cidade.
```{r, warning=FALSE}
cidades <- na.omit(unique(covid$city_ibge_code))
n <- length(cidades)
baseline <- as.Date.character('2020-03-06')
dia10 <- numeric(n)
for (i in 1:n) {
  covid_i <- covid %>%  
    filter(city_ibge_code == cidades[i], confirmed > 9) 
  dia10[i] <- as.numeric(min(covid_i$date) - baseline)
}
rem <- is.infinite(dia10)
dias <- tibble(cod_ibge = cidades, dia10)[!rem, ]
munis <- munis %>% left_join(dias)
```

Neste modelo precisaram ser retiradas algumas variáveis, devido a um aumento na inflação do modelo gerado pelo menor número de unidades amostrais.
```{r}
munis_mod <- munis %>% filter(!is.na(dia10) & !is.infinite(dia10))
reg_dias <- lm(
  dia10 ~
     log(total.pop) + perc.rural +
    dist.min.ilh.ssa +
    log(precTotal) + tmean,
  data = munis_mod
  )
```

Verificando o efeito da colinearidade no modelo.
```{r}
vif(reg_dias)
```

Recalculamos abaixo os valores de p usando uma simulação da Monte Carlo, onde o número de casos foi aleatorizado e foi recalculada o número de casos por 100k habitantes.
```{r}
resu <- summary(reg_dias)
rept <- 1000
obs <- coef(reg_dias)
coefs <- matrix(ncol = length(obs), nrow = rept)
colnames(coefs) <- names(obs)
for (i in 1:rept) {
  munis_i <-  munis_mod
 munis_i$rnd_cases <- sample(munis_i$dia10)
  # while(sum(munis$airport[munis_i$rnd_cases > 0] == "YES") < 2) {
  #   munis_i$rnd_cases <- sample(munis_i$dia10)
  # }
 reg_dias <- lm(
   rnd_cases ~
     log(total.pop) + perc.rural +
    dist.min.ilh.ssa +
    log(precTotal) + tmean,
   data = munis_i)
 coefs[i,] <- coef(reg_dias)
}

for (j in 1:length(obs)) {
  maior <- (sum(obs[j] >= coefs[, j]) + 1 ) / (rept + 1) * 2
  menor <- (sum(obs[j] <= coefs[, j]) + 1) / (rept + 1) * 2
  resu$coefficients[j, 4] <- ifelse(maior > menor, menor, maior)
}
```

Aqui os resultados:
```{r}
resu
```

#### Gráficos

```{r}
g <- munis %>% filter(confirmed > 0) %>% 
  mutate(`log(total.pop)` = log(total.pop), 
         `log(eingen.cen.dist)` = log(eingen.cen.dist), 
         `log(precTotal)` = log(precTotal)) %>%
  select(dia10, `log(total.pop)`, perc.rural,
              `log(eingen.cen.dist)`, school.year,
              perc.with.wages, dist.min.ilh.ssa, profissionais.saude,
              `log(precTotal)`, tmean) %>% 
  gather("Variavel", "Valor", -dia10) %>% 
 # plot
  ggplot(aes(y = dia10,
           x = Valor)) +
     scale_y_log10() +
  geom_point() +
  ylab("Dias até o primeiro caso") +
  xlab("") +
  facet_wrap(Variavel ~ ., scales = "free_x")

ggplotly(g)
```

### Conclusão
Os resultados indicam que o tamanho da população é o principal fator determinando o número de dias até o primeiro e até o décimo caso. A proporção de população rural parece diminuir o número de dias até a primeira contaminação também.
