---
title: "Análise exploratória dos casos de COVID-19 na Bahia"
author: "Grupo de Estudos em Ecologia Espacial - UFBA"
date: "06/30/2020"
runtime: shiny
output:
  html_document:
    toc: true
    theme: journal
    df_print: paged
  pdf_document: default
editor_options:
  chunk_output_type: console
---

# Autores
#### Essa pesquisa foi realizado pelo grupo de estudos em ecologia espacial da UFBA, incluindo os seguintes pesquisadores: 

- Dr. Anderson Medina (Pós-doc IBIO-UFBA) 
- Dr. Bruno Vilela (Professor IBIO-UFBA)
- Daniel Gonçalves (Mestrando IBIO-UFBA)
- Dr. Gilson Carvalho (Professor ICS-UFBA)
- Dr. Ricardo Dobrovolski (Professor IBIO-UFBA)
- Dr. Pavel Dodonov (Professor IBIO-UFBA)

# Apresentação
#### Aqui nós trazemos um resumo dos casos de COVID-19 no estado da Bahia usando uma análise exploratória. Como pessoas interessadas na temática podem não estar familiarizadas com a linguagem de programação R, decidimos omitir os comandos que podem ser baixados [aqui](https://github.com/BrunoVilela/COVID19_BAHIA/blob/master/exploratoria.Rmd) ou ao clicar na aba *mostre o código*.

#### A versão do R utilizada foi:
<details><summary>Mostre o código</summary>
<p>
```{r}
R.version
```

#### Se for seguir o código para recriar as análises, antes de inciar, carregue e instale os seguintes pacotes.
<details><summary>Mostre o código</summary>
<p>
```{r pacotes, message=FALSE}
library(coronabr) # pode baixar aqui: https://github.com/liibre/coronabr
library(tidyverse)
library(rgdal) # load map
library(sp) # plot maps
library(plotly)
library(shiny)
library(leaflet)
library(RColorBrewer)
library(knitr)
#nossas funções podem ser baixadas aqui: https://github.com/BrunoVilela/COVID19_BAHIA/funcoes
source("funcoes/back.clean.R")
source("funcoes/covid.clean.R") # corrige incosistências na série temporal
source("funcoes/covid.backup.R") # atualiza os dados usando o coronabr e adiciona um dia sem informação (20-06-08) 
```


# Download dos dados de COVID-19 para a Bahia
#### Graças à iniciativa do pessoal do [liibre](https://github.com/liibre/coronabr) de disponibilizar as informações dos casos de COVID-19 para o Brasil inteiro, podemos usar o código abaixo para obter os dados dos municipios Bahia.
#### Para saber mais sobre as fontes do dados acesse o seguinte link: https://github.com/liibre/coronabr
<details><summary>Mostre o código</summary>
<p>
```{r baixar os dados}
#covid0 <- as_tibble(get_corona_br(uf = "BA")) #Você pode usar a baixar direto do coronabr
covid0 <- covid.backup(x=2) #essa função atualiza nosso backup dos dados e inclui um dia que está faltando no coronabr (08/jun/20)
```

Alguns municípios registram casos de COVID-19 que depois são corrigidos. Por exemplo, Catu registrou o primeiro caso em 31/03, porém essa informação foi retificada e o primeiro caso na verdade foi registrado em 06/04. Esses dados permanencem na série temporal e são corrigidos com a função abaixo.
```{r limpeza, warning=F, message=F}
covid0 <- covid.clean(covid0)
covid0 <- as_tibble(covid0)
write.csv2(covid0, "funcoes/backup/ba.clean.csv", fileEncoding="UTF-8") #salva no backup uma versão "corrigida"
```

Pequenos ajustes na tabela:
```{r ajustes}
covid <- covid0 %>%
  filter(place_type == "city") %>%
  filter(city != "Importados/Indefinidos") %>%
  mutate(city = factor(city, levels = unique(city)))
```

Dados por municipio:
```{r}
mun_covid <- covid %>%
  filter(date == date[1]) %>%
  mutate(afetados = ifelse(confirmed > 0, 1, 0))
```
</p>
</details>


# Panorama geral da Bahia

<details><summary>Mostre o código</summary>
<p>
```{r estatisticas, results="hide"}
stats <- mun_covid %>%
  summarise(
    "Casos totais" = sum(confirmed),
    "Mortes totais" = sum(deaths),
    "Número de municipios afetados" = sum(confirmed > 0)
  )
kable(stats)
```
</p>
</details>

#### Estatísticas dos casos na Bahia:
```{r, echo=FALSE}
kable(stats)
```


#### Casos por município:
<details><summary>Mostre o código</summary>
<p>
```{r,  results="hide"}
g1 <- mun_covid %>% 
  filter(confirmed > 0) %>%
  mutate(city = as.character(city),
    city = fct_reorder(city, -confirmed)) %>% 
  top_n(30, confirmed) %>% 
  ggplot(aes(x = city, y = confirmed)) +
  geom_col() +
  theme(axis.text.x = element_text(angle = 90)) +
  scale_y_log10() +
  xlab("") +
  ylab("Casos confirmados de COVID-19") +
  ggtitle("")
ggplotly(g1)
```
</p>
</details>

### As 30 cidades mais afetadas na Bahia em número total
```{r, echo=FALSE}
ggplotly(g1)
```

<details><summary>Mostre o código</summary>
<p>
```{r,  results="hide"}
g2 <- mun_covid %>% 
  filter(confirmed > 0) %>%
  mutate(city = as.character(city),
    city = fct_reorder(city, -confirmed_per_100k_inhabitants)) %>% 
  top_n(30, confirmed_per_100k_inhabitants) %>% 
  ggplot(aes(x = city, y = confirmed_per_100k_inhabitants)) +
  geom_col() +
  theme(axis.text.x = element_text(angle = 90)) +
  xlab("") +
  ylab("Casos de COVID-19 por 100k hab") +
  ggtitle("")
ggplotly(g2)
```
</p>
</details>

### As 30 cidades mais afetadas na Bahia em casos por 100k hab
```{r, echo=FALSE}
ggplotly(g2)
```

### Mapa de casos na Bahia
<details><summary>Mostre o código</summary>
<p>
```{r, message = FALSE, warning=FALSE}
ba_map <- readOGR("Data/bahia.shp")
names(ba_map)[2] <- "ibge"
ba_map@data[, 2] <- as.numeric(as.character(ba_map@data[, 2]))
ba_map@data <- left_join(ba_map@data, mun_covid,
                         by = c("ibge" = "city_ibge_code"))
ba_map@data$death_rate<-round(ba_map@data$death_rate*100, 2)
```

```{r}
# Prepare the text for tooltips:
mytext <- paste(
    "Município: ", ba_map@data$NM_MUNICIP,"<br/>", 
    "Casos confirmados: ", ba_map@data$confirmed, "<br/>", 
    "Casos por 100k habitantes: ", round(ba_map@data$confirmed_per_100k_inhabitants, 2), "<br/>", 
    "Mortes: ", ba_map@data$deaths, "<br/>",
    "Taxa de mortalidade (%): ", ba_map@data$death_rate,
    sep="") %>%
  lapply(htmltools::HTML)
```


</p>
</details>

##### Clique na aba para mudar a informação mostrada no mapa.

```{r, echo = F}
infos <- c("Casos confirmados", "Casos por 100k habitantes",
           "Mortes", "Taxa de mortalidade")
 selectInput("region3", "Informação:",
                choices = infos,
                selected = "Casos confirmados")
  leafletOutput("phonePlot3")
```

```{r , context="server", echo=F, warning=FALSE}
output$phonePlot3 = renderLeaflet({
  t1 <- input$region3
  round_value <- 0
  if (t1 == "Casos confirmados") {
    y <- ba_map@data$confirmed
  }
  if (t1 == "Casos por 100k habitantes") {
    y <- ba_map@data$confirmed_per_100k_inhabitants
  }
  if (t1 == "Mortes") {
    y <- ba_map@data$deaths
  }
  if (t1 == "Taxa de mortalidade") {
    y <- ba_map@data$death_rate
    round_value <- 3
  }
  
  mybins <- NULL
  
  x1 = 1
  while(length(mybins) < 10 & x1 > 0.0001) {
    mybins <- unique(round(quantile(y, probs = seq(0, 1, x1), na.rm = T),
                           round_value))
    x1 <- x1 - .1
  }
  if (length(mybins) < 5) {
    mybins <- as.numeric(names(table(y)))
  }
  mypalette <-
    colorBin(
      palette = "YlOrRd",
      domain = y,
      na.color = "gray",
      bins = mybins
    )
  
  # Final Map
  leaflet(ba_map) %>%
    addTiles()  %>%
    # setView( lat=-46, lng=-11 , zoom=3) %>%
    addPolygons(
      fillColor = ~ mypalette(y),
      stroke = TRUE,
      fillOpacity = 0.9,
      color = "black",
      weight = 0.3,
      label = mytext,
      labelOptions = labelOptions(
        style = list("font-weight" = "normal", padding = "3px 8px"),
        textsize = "13px",
        direction = "auto"
      )
    ) %>%
    addLegend(
      pal = mypalette,
      values =  ~ y,
      opacity = 0.9,
      title = t1,
      position = "bottomleft"
    )
})
```

# Taxa ao longo do tempo

### Painel Bahia
#### Número de casos, casos por 100 mil habitantes, mortes e taxa de mortalidade no tempo para o estado da Bahia.
<details><summary>Mostre o código</summary>
<p>
```{r, results="hide"}
covid_ba <- covid0 %>%
  filter(place_type == "state")
covid_ba2 <- covid_ba %>% 
        select(confirmed,
               date,
               confirmed_per_100k_inhabitants,
               deaths,
               death_rate) %>%
        gather("key", "value",-date) %>%
        mutate(key = factor(key, levels = unique(key), 
                            labels = infos))

g3 <- ggplot(covid_ba2, aes(y = value, x = as.Date(date))) +
  geom_point() +
  geom_line() +
  ylab("") +
  xlab("Data") +
  ggtitle("") +
  facet_wrap(key ~ ., scales = "free_y")
ggplotly(g3)
```
</details>
</p>
```{r, echo=F}
ggplotly(g3)
```

### Taxa de crescimento para Bahia
#### Aqui verificamos como a taxa de crescimento do vírus tem variado ao longo do tempo na Bahia.
<details><summary>Mostre o código</summary>
<p>
```{r, results="hide"}
rs <- covid_ba$confirmed[(nrow(covid_ba) - 1):1] / covid_ba$confirmed[nrow(covid_ba):2] 

taxa <- tibble(data = rev(covid_ba$date[-nrow(covid_ba)]), rs)
g4 <- ggplot(taxa, aes(y = rs, x = as.Date(data))) +
  geom_point() +
  geom_smooth(method = 'loess', formula= y ~ x) +
  geom_line() +
  #ylim(0, max(taxa$rs)) +
  scale_y_log10() +
  ylab("Taxa de crescimento dos casos de COVID-19") +
  xlab("Data") +
  ggtitle("")
ggplotly(g4)
```
</details>
</p>

```{r, echo=FALSE}
ggplotly(g4)
```


### Painel Municípios
#### Verifique o número de casos, casos por 100 mil habitantes, mortes e taxa de mortalidade no tempo para cada município:

```{r, echo = FALSE}
 selectInput("region", "Cidade:",
                choices = unique(mun_covid$city),
                selected = "Salvador")
  plotOutput("phonePlot")
```


```{r , context="server", echo=FALSE}
   output$phonePlot = renderPlot({
      a <- input$region
      
      covid0 %>%
        filter(city == a) %>%
        select(confirmed,
               date,
               confirmed_per_100k_inhabitants,
               deaths,
               death_rate) %>%
        gather("key", "value",-date) %>%
        mutate(key = factor(key, levels = unique(key), 
                            labels = infos)) %>% 
        ggplot(aes(y = value, x = as.Date(date))) +
        geom_point() +
        geom_line() +
        ylab("") +
        xlab("Data") +
        ggtitle(a) +
        facet_wrap(key ~ ., scales = "free_y")
      
    })
```


### Taxa de crescimento para Municípios
#### Verifique a variação da taxa de crescimento ao longo do tempo para cada município:
```{r, echo = F}
 selectInput("region2", "Cidade:",
                choices = unique(mun_covid$city),
                selected = "Salvador")
  plotOutput("phonePlot2")
```

```{r, echo = F, context="server"}
   output$phonePlot2 = renderPlot({
covid_sa <- covid0 %>%
  filter(city == input$region2) 
rs <- covid_sa$confirmed[(nrow(covid_sa) - 1):1] / covid_sa$confirmed[nrow(covid_sa):2] 

taxa <- tibble(data = rev(covid_sa$date[-nrow(covid_sa)]), rs)
ggplot(taxa, aes(y = rs, x = as.Date(data))) +
  geom_smooth() +
  geom_point() +
  geom_line() +
  scale_y_log10() +
  ylab("Taxa de crescimento dos casos de COVID-19") +
  xlab("Data")  +
  ggtitle(input$region2)
    })
```


### Municípios com maiores mudanças no número de casos
#### Mudança no crescimento do número de casos dos municípios baianos na última semana. Nos casos em que o municípios´desacelerou no crescimento de casos temos valores negativos (cor azul) enquanto que municípios com valores positivos são aqueles em ocorreram um aumento no número de casos (cor vermelha). A figura foi restrita a municípios que possuíam pelo menos 20 casos de COVID-19 registrados na última semana. 
<details><summary>Mostre o código</summary>
<p>
```{r, results="hide"}
cidades <- as.character(mun_covid$city[mun_covid$confirmed > 20])
n <- length(cidades)
rs_mun <- numeric(n)
i<-2
for (i in 1:n) {
  mun_i <- covid %>%
    filter(city == cidades[i], confirmed > 10)
  if (nrow(mun_i) > 7) {
    int1<-(nrow(mun_i) - 1):1
    int2<-nrow(mun_i):2
    rs <- mun_i$confirmed[int2[1:7]] / mun_i$confirmed[int1[1:7]]
    rs <- rs[!is.na(rs) & !is.infinite(rs)]
    if (!all(rs == 1)) {
      x <- 1:length(rs)
      rs_mun[i] <- lm(rs ~ x)$coefficients[2]
    }
  }
}
taxa_mun <- tibble(cidades, taxa = rs_mun)
taxa_mun <- taxa_mun[rs_mun != 0, ]
taxa_mun <- taxa_mun %>%
  top_n(30, abs(taxa)) 

g5 <- taxa_mun %>% mutate(cidades = fct_reorder(cidades, taxa)) %>% 
  na.omit() %>% 
ggplot(aes(x = cidades, y = taxa, fill = taxa)) +
  geom_col() +
  theme(axis.text.x =  element_text(angle = 90),
        legend.position = "none") +
  scale_fill_gradient2(low = "blue", mid = "gray", high = "red") +
  xlab("") +
  ylab("Variação da taxa")
ggplotly(g5)
```
</details>
</p>
```{r, echo=FALSE}
ggplotly(g5)
```
